【裁判字號】    90,上更(一),55
【裁判日期】    901017
【裁判案由】    給付違約金
【裁判全文】
台灣高等法院民事判決  九十年度上更(一)字第五五號
      上訴人即
      附帶被上訴人    乙○○
      附帶上訴人      甲○○
右當事人間給付違約金事件，上訴人對於中華民國八十八年五月十二日臺灣士林地方
法院八十七年度訴字第七二四號第一審判決提起上訴，被上訴人提起附帶上訴，經最
高法院第一次發回更審，本院判決如左：
    主    文
上訴駁回。
原判決關於駁回附帶上訴人後開第三項之訴部分，及該部分假執行之聲請暨命其負擔
訴訟費用之裁判均廢棄。
附帶被上訴人應再給付附帶上訴人新台幣壹佰萬元及自八十七年五月十八日起至清償
日止，按週年利率百分之五計算之利息。
其餘附帶上訴均駁回。
第一審訴訟費用關於命附帶上訴人負擔部分，及第二審訴訟費用關於附帶上訴部分由
附帶被上訴人負擔四分之一，餘由附帶上訴人負擔，第二審訴訟費用關於上訴部分，
由上訴人負擔。發回前第三審訴訟費用，由上訴人負擔五分之二，餘由被上訴人負擔
。
本判決所命給付，於附帶上訴人以新臺幣拾萬伍仟元供擔保後得假執行，但附帶
被上訴人於假執行程序實施前如以新台幣壹佰萬元為附帶上訴人預供擔保，得免為假
執行。
    事    實
甲、上訴人即附帶被上訴人乙○○方面：
壹、聲明：
  一、原判決不利於上訴人部份及該部份假執行之宣告均廢棄。
  二、右廢棄部份，被上訴人於第一審之訴及假執行之聲請均駁回。
  三、附帶上訴駁回。
  四、附帶被上訴人願供擔保，請准宣告免假執行。
貳、陳述：除與原審及前審判決記載相同者，予以引用外，補稱略以：
  一、依兩造簽訂之系爭不動產買賣契約第一條及不動產標示載，可知系爭不動產買
      賣標的僅指台北縣新莊市○○街五十八巷十七號房地而已，並無關於增建面積
      、增建狀態及攤位個數、攤位補償金數額之記載，系爭契約第四條記載：「..
      如有增築之建物... 」，及契約後附註欄雖載：「本件買賣房屋之週邊攤位，
      其權利及義務於交屋日起即歸屬甲方。」等，僅在促使出賣人即上訴人有將增
      建部份及周圍攤位權利義務連同系爭房地點交之注意而已，非得逕認增建部份
      及周圍攤位權利義務亦為本件買賣標的。
  二、依系爭不動產契約第五條及第一條觀之，上訴人僅就產權部分，即台北縣新莊
      市○○街五十八巷十七號房地負理清之責，至於「增建部份」於點交後遭拆除
      ，及被上訴人自行驅離攤販業者致無法繼續收取利益之情事，非上訴人之責任
      範圍。
  三、系爭土地及建物登記謄本載系爭土地及建物登記之面積，增建部分亦有地政事
      務所測量為憑，增建部份顯已超出系爭土地面積達八．七五坪，依經驗法則，
      被上訴人不可能不知增建部份有占用他人土地之情事。且就房屋外觀言，增建
      部份以鐵皮搭建，且突於原建築牆面外，一般人以肉眼即可看出係增建，被上
      訴人之辯稱，實無可取。
  四、本件買賣不動產之價金高達新台幣（下同）壹仟陸佰陸拾陸萬元，被上訴人買
      受前，依一般交易常態，應細心查察加以評估，被上訴人辯稱其未申請系爭土
      地地籍圖資料等，乃屬可歸責於己之事由，不能向上訴人主張損害賠償。
  五、上訴人於民國（下同）八十一年間即以壹仟零玖拾伍萬元之價額，向前手陳明
      和先生買受系爭房地，八十七年間上訴人以壹仟陸佰陸拾陸萬元之價額將系爭
      房地出售被上訴人，堪符當時市價，被上訴人辯稱其以市價二倍之價額買受系
      爭房地，並非實情。
乙、被上訴人即附帶上訴人甲○○方面：
壹、聲明：
  一、上訴駁回。
  二、原判決不利於被上訴人部分及該部分假執行之聲請均廢棄
  三、附帶被上訴人應再給付附帶上訴人四百萬元，及自八十七年五月十八日起至清
      償日止，按年息百分之五計算之利息。
  四、附帶上訴人願供擔保，請准宣告假執行。
貳、陳述：除與原審及前審判決記載相同者，予以引用外，補稱略以：
  一、系爭不動產週邊攤位之權利，為本件買賣交易之重要內容，為本件買賣之標的
      ，亦為本件不動產交易價值高達一千六百餘萬元之原因所在，關於系爭契約之
      內容包括就攤位之收租權，不僅為兩造簽訂契約時有口頭約定，且明載於契約
      中。
  二、系爭房屋週邊攤位之權利既為兩造買賣契約之標的之一，則依民法第三百五十
      條規定，乙○○自應擔保該權利確係存在。兩造不動產買賣契約第五條之約定
      ，並無排除乙○○就攤位收租權之權利瑕疵擔保責任。
  三、被上訴人既非土地鑑定測量專業人員，系爭房屋又未經鑑定界址，何能僅憑肉
      眼觀察得知系爭房屋已越界建築而占用他人土地？上訴人僅以被上訴人查閱地
      政機關土地登記簿，遽而推斷其應知建物不包括違建，而未舉證證明被上訴人
      於契約成立時明知該違建之權利瑕疵，其主張殊不足採。
  四、自中華徵信所九十年七月九日之鑑價報告，以附有攤位收益及增建部分為鑑定
      ，鑑定結果房地價值為一千五百九十二萬七千六百零二元，與本件買賣價金一
      千六百六十六萬元相去不遠，顯見兩造買賣契約之標的必已包括增建部分及攤
      位收租權利。
  五、中華徵信所九十年七月二十七日鑑定系爭台北縣新莊市○○段○○街五十八巷
      十七號房地（不含攤位收益及增建部份），於八十七年一月六日之市價為七百
      九十二萬元。而被上訴人以一千六百六十六萬元之高價，購買系爭房地、增建
      物及對房屋週邊攤位之權利，因增建及攤位收租權利有瑕疵，被上訴人顯受有
      八百七十四萬元之損害。被上訴人因宥於資力，暫先請求五百萬元，原判決僅
      酌減違約金一百萬元，被上訴人實難甘服。
    理    由
一、甲○○起訴主張：伊於八十七年一月六日，以總價一千六百六十六萬元，買受乙
    ○○所有門牌台北縣新莊市○○街五八巷十七號房屋及基地應有部分（下稱系爭
    房地），約定房屋以現狀為準，增築之建物，依照現狀連同房屋交付，房屋週邊
    之攤位，其權利及義務於交屋之日起，歸屬於伊。系爭房地買賣，已繳清價金並
    辦妥所有權移轉登記，詎系爭房屋之增建物部分，竟遭訴外人林劉明珠以無權占
    有其所有土地為由，訴請拆屋還地，經台灣板橋地方法院（下稱板橋地院）以八
    十七年度訴字第一０四號判決乙○○敗訴確定，致伊受領之系爭房屋增建部分被
    拆除，乙○○顯已違反買賣契約第四條及第五條之約定。又訴外人黃文讚提出土
    地租賃契約書，主張系爭房屋週邊攤位係向林劉明珠承租，拒付租金與伊，致伊
    無法使用收益，亦與買賣契約附註２之約定有違。依買賣契約第九條約定，伊得
    請求乙○○給付違約金等情，求為命乙○○給付五百萬元並加付法定遲延利息之
    判決（原審判命乙○○給付一百萬元及法定遲延利息，而駁回甲○○其餘之訴，
    乙○○不服提起上訴，甲○○於本院審理中亦就其敗訴部分提起附帶上訴）。
    乙○○則以：系爭買賣契約簽訂前，甲○○已向地政機關調閱相關地籍及登記謄
    本資料，並至現場勘查清楚，對於系爭房地之界址及建物範圍、登記面積與使用
    坪數均知之甚詳。至週邊攤位部分，伊並未告知甲○○擁有所有權。系爭買賣契
    約附註２所載，係指對建物週邊攤商收取影響環境及接用水電之環保補償費之權
    利，並非使用土地之租金，隨時有遭他人訴請拆除之風險，亦為甲○○於訂約時
    所明知。系爭買賣標的物之建物部分，其登記之面積共八七．三三平方公尺（約
    二十六點四坪，未含增建部分），買賣契約關於不動產之標示亦記載八七．三三
    平方公尺。而增建部分係緊臨主建物外牆，且以鐵皮搭建，未與二、三樓貼齊，
    外觀顯而易判，甲○○斷無不知建物僅約二十六坪多，應不包括違建部分之理。
    甲○○既明知有瑕疵而同意買受，伊自不負瑕疵擔保責任，要不因其後增建部分
    經地主訴請拆除而得認伊違約等語，資為抗辯。
二、甲○○主張其於八十七年二月六日向乙○○買受系爭房地，價款一千六百六十六
    萬元，約定房屋以現狀為準，增建之建物，依現狀連同房屋交付，房屋周邊之攤
    位，其權利義務於交屋之日起，歸屬於甲○○，惟訴外人林劉明珠於交屋之前即
    已起訴請求拆除上開之增建建物面積三二．０四平方公尺並返還土地，經板橋地
    院判決乙○○敗訴確定，致甲○○受領之系爭房屋增建部分被拆除。而房屋週邊
    攤商黃文讚亦提出土地租賃契約書，主張其係向訴外人林劉明珠承租，毋庸給付
    租金予甲○○之事實，業據甲○○提出不動產買賣契約書、台灣板橋地方法院八
    十七年度訴字第一０四號請求返還土地事件影印卷、民事判決及公證土地租賃契
    約書為證（見原審卷第九頁至第十六頁、第一九二頁及外放證物），且為乙○○
    所不爭執，堪信為真實。
三、甲○○主張乙○○於訂約時，並未告知該增建部分之建物占用他人土地，甚且於
    交付尾款辦理交屋之際，早經鄰地所有人林劉明珠起訴請求拆屋還地在案，卻仍
    予隱暪，致該增建部分經法院判決應予拆除並執行完畢，系爭房屋週邊攤位亦因
    此拒付租金，縱認甲○○於買受時明知或過失而不知有此瑕疵，乙○○仍應依買
    賣契約第五條約定負瑕疵擔保之責等語。乙○○則辯稱甲○○於簽訂買賣契約之
    前，自承請領過土地及房屋之登記等資料，了解建物使用現狀、範圍及登記面積
    ，對增建部分之建物占用他人土地自難諉為不知。況縱非明知，亦屬有重大過失
    而不知，乙○○既未保證擔保該增建部分建物無瑕疵，自不負瑕疵擔保之責等語
    。經查：
  (一)觀諸兩造間簽訂之系爭不動產買賣契約第四條記載：「買賣不動產如係房屋者，
    約明以現狀為準，即包括室內外，門窗戶搧、水電衛生等設備及其他附設定著造
    作物在內，如有增築之建物仍應依照『現狀』連同本房屋交與甲方（指甲○○）
    所有管業，若與登記簿上記載坪數有所出入，雙方均不得請求增減或補貼退還款
    項。」，第五條約定：「對於本產權如有來歷不明與第三人之他項權利設定，因
    案被查封或其他任何糾葛等情事，概由乙方（指乙○○）負責理清，因此所需一
    切費用亦由乙方負擔，概與甲方無涉，倘甲方受有損害時，乙方應負完全賠償之
    責任。」等語，及契約後附註欄載明：「本件買賣房屋之週邊攤位，其權利及義
    務於交屋日起即歸屬甲方」字樣，乙○○亦自承一樓有鐵皮搭蓋突出部分，依契
    約第四條以現狀交屋；八十七年二月份之攤位補償費其收取三分之一，餘由甲○
    ○收取等語（見原審卷第四七頁反面、四八頁），故甲○○主張兩造間買賣之標
    的包括增建部分及房屋周圍攤位權利，應可採信。
  (二)系爭買賣標的既包括該增建部分及攤位權利，復未約明於第三人主張權利時，被
    上訴人應負責理清之範圍不包括該增建及攤位部分，則林劉明珠訴請拆除增建部
    分房屋及黃文讚提出與林劉明珠簽訂之租賃契約書拒付攤位租金，自難謂非被上
    訴人違約。乙○○辯稱其未保證擔保該增建部分建物無瑕疵，自不負瑕疵擔保之
    責等語，並非可採。
  (三)乙○○自承系爭房屋於八十七年二月十九日點交予甲○○，惟第三人林劉明珠早
    於八十七年一月八日即具狀起訴，請求乙○○返還無權占有土地，而乙○○旋於
    同年月二十二日委任廖木根為訴訟代理人，並於同年二月十日具狀答辯，此有台
    灣板橋地方法院八十七年度訴字第一０四號請求返還土地事件影印卷可稽（外放
    證物），足證乙○○於交屋前已知增建部分及房屋周圍之攤位均係占用他人土地
    ，且增建部分有被拆除之虞。雖甲○○自承於簽訂買賣契約之前，請領過系爭房
    地之登記等資料等語，惟未經鑑定界址，僅查閱地政機關土地登記簿，非必能知
    悉土地界址所在及房屋是否占用他人土地，乙○○既未證明其於訂約時已告知甲
    ○○增建部分之建物占用他人土地，則其徒以甲○○請領過系爭房地之登記等資
    料，辯稱甲○○已知增建部分之建物占用他人土地等語，自非可採。
  (四)乙○○自承其原按月向房屋周圍之攤商收取費用共四萬五千元，交屋時有交付甲
    ○○該月費用三分之二即三萬元，並為甲○○所自認（見原審卷第四七頁反面、
    四八頁），再參以契約後附註欄所載：「本件買賣房屋之週邊攤位，其權利及義
    務於交屋日起即歸屬甲方」之字樣，及證人即代書蔡芬梅證稱該附註係指是阻礙
    通行及清潔水電等之補償費，甲○○並要求乙○○於交屋時介紹攤商給甲○○認
    識等語（見原審卷第一五九、一六○頁），及該等攤位並非增建之建物等情觀之
    ，足證所謂週邊攤位之權利即為按月向攤商收取費用之權利，而非該等攤位之所
    有權或使用權。雖該費用經另案確定判決認定乙○○「提供土地供攤販設攤營業
    使用，按月收取之報酬，係攤販為使用土地設置攤架營業而支付之對價，核其性
    質應為租賃契約之租金。」有本院八十八年度上字第二九二號判決可稽（見本院
    卷第五三頁），惟查甲○○自承其自己要經營批發，交屋第二個月以後即向攤商
    表示欲收回自住，不再出租，故未表示要收租金等語（見原審卷第四八、一六一
    頁），並有甲○○於鐵捲門上張貼公告之照片可稽（見原審卷第六八頁），顯見
    甲○○係因主張系爭房屋週邊攤位之使用權，而自行停止收取租金之權利，乙○
    ○既非出讓房屋週邊攤位之使用權，復將交屋當月所收取之租金三分之二交付甲
    ○○，則不論該費用之性質為何，均難謂乙○○有違約之情事。
  (五)綜上，甲○○主張乙○○於訂約時，並未告知該增建部分之建物占用他人土地，
    致該增建部分經法院判決應予拆除並執行完畢，應依買賣契約第五條約定負瑕疵
    擔保之責等語，應可採信。至甲○○就有關系爭房屋週邊攤位拒付租金，乙○○
    亦應負瑕疵擔保責任之主張，並非可採。
四、查買賣契約第五條既有：「對於本產權如有來歷不明與第三人之他項權利設定，
    因案被查封或其他任何糾葛等情事，概由乙方（乙○○）負責理清，因此所需一
    切費用亦由乙方負擔，概與甲方（甲○○）無涉，倘甲方受有損害時，乙方應負
    完全賠償之責任」之約定，即屬出賣人乙○○之保證買賣標的物（含增築建物部
    分）無瑕疵（最高法院八十年台上字五九八號判決參照）。茲該增建建物果遭基
    地所有人訴請拆除而滅失，乙○○自難卸免其瑕疵擔保之責。乙○○另辯不動產
    買賣契約第五條之約定，屬瑕疵擔保之概括性約定，無關保證無瑕疵，尚不足採
    。
五、兩造所定不動產買賣契約第九條約定：「甲乙雙方應切實照約履行，萬一甲方發
    生違約或不買時，乙方即得沒收甲方所付價款，並得解除契約，若乙方違約或不
    賣以及其他事故，致不能履行契約時，乙方應自違約日起十五天內，加倍返還其
    所受之價款為違約賠償金，雙方不得拖延異議」。本件買賣標的物中增建部分，
    既於交屋前即經基地所有人於八十七年一月八日即起訴請求拆除，嗣並執行完畢
    ，自應由乙○○負瑕疵擔保之責，甲○○據此請求乙○○給付違約金，及自違約
    起十五日後起算之遲延利息，尚非無據。惟按約定之違約金額過高者，法院得減
    至相當之金額，民法第二百五十二條所定有明文。惟違約金額是否相當自須依一
    般客觀事實、社會經濟狀況及當事人所受損害情形，以為酌定標準，如債務已為
    一部履行者，亦得比照債權人所受利益減少其數額，亦經最高法院著有四十九年
    台上字第八０七號判例可資參照。本件甲○○主張乙○○應依買賣契約第九條之
    約定，給付伊已支付價金兩倍之違約定計三千三百三十二萬元，惟宥於資力，暫
    請求五百萬元，其餘部分保留。本院認該約定之違約金額要屬過高，應予核減。
    經本院委託中華徵信所企業股份有限公司就系爭房地時值鑑價結果，系爭房地位
    於臺北縣新莊市○○街五八巷、四維路一一九巷及成德街交接處，即俗稱之「三
    角窗」，正面臨八德街五八巷之十公尺巷道，側面緊臨成德街傳統市場，上午生
    意熱絡，各店家前均可擺設數個攤販，故每月除了原先可收取之店面租金外，可
    再額外收取攤位的租金，無形中增加店面效益，故其店面價格高於市場外圍之店
    面價格，而依聯合貢獻原則評估，於八十七年一月六日系爭土地時值為一千零三
    十七萬六千三百六十元，系爭建物（含增建部分）時值為五百五十五萬一千二百
    四十二元，合計為一千五百九十二萬七千六百零二元（見外放鑑價報告第十四至
    十六頁、二一、至二三頁），與兩造之買賣價金相當。雖上開鑑價補充報告謂如
    以不含攤位收益及增建部分，系爭房地之時值為土地部分為五百一十一萬零四十
    元，建物部分時值為二百八十萬八千九百六十元，合計為七百九十二萬元，惟查
    系爭房地於八十七年二月十一日設定本金最高限額抵押權八百四十萬元予世華銀
    行，依銀行以不動產現值七成抵押貸款慣例，系爭房地之價值應有一千二百萬元
    ，且增建部分係位於成德街上，因臨街面設有市場之攤位，原即僅用以與主建物
    相通使用，而未用以經營攤販營利，經鑑定時值為八萬七千六百零二元，雖被拆
    除確定，亦僅縮小系爭建物之使用面積，現仍安裝有遮雨帆布（原係石棉瓦屋頂
    ）與成德街市場屋頂相接，而系爭房屋正面臨八德街五十八巷部分之雨棚下仍可
    設攤位收取費用，店面價值並未受側面增建部分拆除之影響，（見本院更(一)卷第
    七一頁勘驗筆錄及第九二頁照片），上開鑑價補充報告在全部不含攤位收益前題
    所為之鑑價，尚非可採。本院審酌上情及乙○○業已依約將有產權登記部分不動
    產交付甲○○使用，甲○○亦自承現亦出租他人使用，每月收取租金四萬元（見
    原審卷第二一八頁）等一切情形，認甲○○請求乙○○給付五百萬元之違約金猶
    屬過高，應予核減為二百萬元，方屬允適。
六、從而，甲○○請求乙○○之給付於二百萬元，及自違約且逾十五日後之八十七年
    五月十八日起至清償日止，按年息百分之五計算之遲延利息之範圍內，為有理由
    ，應予准許，逾此部分之請求，則屬無據，應予駁回。原審就上開有理由部分中
    之一百萬元，為乙○○敗訴之判決，並無違誤，乙○○上訴意旨指摘原判決此部
    分不當，求予廢棄，為無理由，應予駁回。至另一百萬部分元，原審為甲○○敗
    訴之判決，尚有未洽，甲○○附帶上訴意旨指摘原判決此部分不當，求予廢棄，
    為有理由，應予廢棄改判如主文第一、二項所示。另原審就上開無理由部分之三
    百萬元，為甲○○敗訴之判決，並無違誤，甲○○附帶上訴意旨指摘原判決此部
    分不當，求予廢棄，為無理由，應予駁回。兩造就附帶上訴部分均陳明願供擔保
    ，聲請宣告假執行及免為假執行，經核甲○○附帶上訴勝訴部分，均合於法律規
    定，爰分別酌定相當擔保金額准許之；至甲○○附帶上訴敗訴部分，其假執行之
    聲請，因訴之駁回失所依據，不予准許。
七、據上論結，本件乙○○之上訴為無理由；甲○○之附帶上訴為一部有理由，一部
    無理由，爰判決如主文。
中      華      民      國    九十    年      十      月     十七       日
                                      民事第三庭
                                          審判長法  官  張  宗  權
                                                法  官  吳  秀  美
                                                法  官  蕭  艿  菁
右正本係照原本作成。
如不服本判決，應於收受送達後二十日內向本院提出上訴書狀，其未表明上訴理由者
，應於提出上訴後二十日內向本院補提理由書狀（均須按他造當事人之人數附繕本）
上訴時應提出委任律師或具有律師資格之人之委任狀；委任有律師資格者，另應附具
律師及格證書及釋明委任人與受任人有民事訴訟法第四百六十六條之一第一項但書或
第二項（詳附註）所定關係之釋明文書影本。
中      華      民      國    九十      年      十      月   十七       日
                                                書記官  尤  峰  惠
附註：
民事訴訟法第四百六十六條之一（第一項、第二項）：
對於第二審判決上訴，上訴人應委任律師為訴訟代理人。但上訴人或其法定代理人具
有律師資格者，不在此限。
上訴人之配偶、三親等內之血親、二親等內之姻親，或上訴人為法人、中央或地方機
關時，其所屬專任人員具有律師資格並經法院認為適當者，亦得為第三審訴訟代理人
。


司法院資訊處製作；財團法人民間司法改革基金會備份。
